Inventaris van het archief van het Serment van de Werklieden en Munters van de Munt van Holland te Dordrecht
Nationaal Archief, Den Haag
Serment van de Werklieden en de Munters van de Munt van Holland te Dordrecht
Serment Munt van Holland
1368-1807
3552
3.00 meter; 268 inventarisnummers.
Normale geschreven en gedrukte teksten, geen bijzondere handschriften. De Nederlandse teksten van vóór ca. 1700 zijn geschreven in het gotische cursiefschrift, met name in de Oud-Hollandse klerkencursief.
Nationaal Archief, Den Haag
Serment van de werklieden en munters van de Munt van Holland te Dordrecht
Het archief bevat brieven van Hertog Albrecht van Beieren en Philips de Schoone betreffende voorrechten van munters, stukken over belastingvrijstelling en overdracht van muntersplaatsen. Verder verzoeken om elders te mogen werken of juist werklieden van buiten te weren. Een aantal stukken handelt over de munt te Brabant, Zeeland en Kampen. Daarnaast zijn er stukken over loonconflicten en processen daarover zoals dat tussen de munters en Jacob Jans zoon de Jonge, muntmeester particulier. Een bewaard gebleven kelderboek bevat de rekeningen van de munt van Dordrecht over de periode 1586-1609/10.
Archiefvorming
Geschiedenis van de archiefvormer
De Brabantsche munt is ouder dan de Hollandsche en toen de Hollandsche munt was opgericht, werden de muntgezellen voornamelijk gerecruteerd uit de Brabantsche munters. Die Brabantsche munters vormden van ouds één college, zij stonden onder één serment gelijk men zeide, en alleen diegenen, die in het serment opgenomen waren, hadden het recht in de Brabantsche munt te werken. Deze instelling werd in de Dordtsche munt van de Brabantsche overgenomen: hertog Albrecht van Beieren bepaalde in 1368 dat alleen de Brabantsche munters in de munt te Dordrecht mochten werken. Sinds dien tijd waren de Hollandsche en Brabantsche munters eigenlijk in één serment georganiseerd. Op den duur is daarin echter verandering gekomen. Het Dordtsche serment werd naast het Antwerpsche een zelfstandig lichaam; maar een gedeelte der plaatsen in de Hollandsche munt bleef voor de Brabanters gereserveerd. Dat bleef zoo tot na den opstand. Sedert ging elk der beide colleges zijn eigen weg: maar in het Dortsche serment was toch altijd een bepaald getal Brabantsche muntplaatsen die zich echter in niets van de andere onderscheidden behalve door den naam. Ook de gemeenschappelijke privilegiën van de beide sermenten - gevolg van hunne vroegere eenheid - die zij dus ook, als het pas gaf, gezamenlijk verdedigden, hadden den band tusschen beide wel onder het landsheerlijk gezag kunnen sterken, maar verloren hun invloed, toen het noorden en zuiden elk zijn eigen weg gingen.
De muntersplaatsen waren erfelijk en konden ook door de vrijmunters met goedkeuring hunner erven verkocht worden, al kon natuurlijk niemand als werkman aan de munt optreden zonder zijne proef te hebben gedaan. De munters vormden dus een soort gilde, onafhankelijk van de regeering. Maar die toestand heeft nooit zuiver bestaan. Reeds de hertog van Brabant had zich het recht voorbehouden eigenmachtig een zeker getal muntersplaatsen te vergeven, en later heeft de Hollandsche Statenregeering haar invloed op de benoeming der munters steeds uitgebreid. Van ouds had iedere werkman in de munt het recht een knaap aan te stellen; later werden ook vele knapen buiten het serment om door of namens de Staten aangesteld.
Tot het serment behoorden eigenlijk de hoogere ambtenaren; de waardijn, de muntmeester, de essayeur niet, tenzij zij tevens erfmunters waren. Maar in de veel bestreden doch hardnekkig verdedigde privilegiën der munters, het recht van vrijdom van imposten, van de wachten en van andere lasten, deelden ook zij. Onder de verdere voorrechten behoorden ook de rechtspraak van het serment over zijne leden, behoudens in enkele gevallen, en het recht om met uitsluiting van anderen in de muntplaatsen van Holland en Zeeland te werken. Zoowel dit laatste recht, dat tegenover de Zeeuwsche en Westfriesche munten, die tijdens de Republiek waren ontstaan, op den daar niet houdbaar was, als het verbod om in andere munten te werken, veroorzaakten vele langdurige geschillen.
Opmerking verdienen ten slotte nog twee bijzondere instellingen, die het serment bezat: de kelder, een soort sociëteit, welker administratie, eerst afzonderlijk gehouden, later met die der financiën van het serment versmolt, en de kapel in de Groote Kerk te Dordrecht.
Het bestuur van het serment berustte bij de provoosten en (sinds 1606) de gezworenen, die jaarlijks door het serment gekozen of bestendigd werden. In den regel waren er twee provoosten, waarvan er een het financieel beheer had met den titel van boekhouder, en twee gezworenen. Zij werden bijgestaan door een griffier.
De revolutie maakte aan de privilegiën der munters, de regeering van koning Lodewijk aan het bestaan zelf der Dordtsche munt een einde.
Geschiedenis van het archiefbeheer
Het archief bleef in particuliere handen berusten, totdat het in 1873 door het Rijk werd aangekocht en gedeeltelijk in het Algemeen Rijksarchief werd opgenomen, terwijl een ander gedeelte voorloopig op 's Rijks munt te Utrecht werd opgeborgen, waarvan het eerst in 1914 naar het Algemeen Rijksarchief werd overgebracht, waar het thans met het reeds sinds 1873 er berustende gedeelte in den achterstaanden inventaris vereenigd is.
De rechtstitel is (nog) onbekend
3.01
Aanwijzingen voor de gebruiker
Openbaarheidsbeperkingen
Volledig openbaar.
Materiële beperkingen
Aanvraaginstructie
Openbare archiefstukken kunnen online worden aangevraagd en gereserveerd. U kunt dit ook via de terminals in de studiezaal van het Nationaal Archief doen. Om te kunnen reserveren dient u de volgende stappen te volgen:
U maakt een profiel aan op www.gahetna.nl, en logt vervolgens in
Via de archiefinventaris (alleen de beschrijvingen met rode nummers) selecteert u het gewenste archiefstuk door op de knop 'Reserveren' te klikken
In het volgende scherm geeft u aan op welke dag u het archiefstuk wilt inzien
Indien u zich bevindt in de studiezaal en een tafelnummer heeft ontvangen kunt u dit nummer vermelden. Als u geen tafelnummer heeft kunt u tafelnummer 777 laten staan
Vervolgens bevestigt u uw reservering door deze te versturen.
Verwant materiaal
Beschikbaarheid van kopieën
Literatuur
W. Dolk, Het Serment van de Munt van Holland te Dordrecht. In het Jaarboek van het Centraal Bureau voor Genealogie, deel V - 1951, blz. 119-171.
Beschrijving van de series en archiefbestanddelen
- STUKKEN VAN ALGEMEENEN AARD., I.
  - Resolutiën van het college van den sermente van de munt te Dordrecht., 1581-1636, 1677-1731, 1792-1807; 1-5; 5 deelen
    Het college bestond uit de provoosten en gezworenen; later zijn in den regel ook de waardijn, contrawaardijn enz. tegenwoordig. Vele ingekomen en uitgaande stukken zijn in de resolutiën opgenomen.
    - 1581 April 20-1636 Februari 17., 1
      Dit deel heet op den band: "Resolutieboek".
      Vóórin zijn geschreven: commissie voor den griffier d.d. 1581 Maart 23, het formulier van zijn eed en de ordonnantie voor den kelderbewaarder d.d. 1579 Februari 22; achterin zijn verschillende stukken uit de jaren 1658-1710 niet in chronologische volgorde afgeschreven.
    - 1677 December 17-1699 December 9., 2
      Dit deel heet op den band: "Memorie-Boeck van Resolutie en Copye van Brieven als Anders, begonnen In October 1677 tot December 1699".
    - 1699 December 26-1714 October 11., 3
      Dit deel heet op den band: "Memorie-Boek van Resolutien en Copien van Brieven als anders, begonnen December 1699 tot October 1715".
    - 1715 Januari 20-1731 Januari 23., 4
      Dit deel heet op den band: "Register-Boek, Waarin wort genoteleert 't Gepasseerde Wegens de Munt, Begonne Primo Mey 1715 tot Januari 1731".
    - 1792 Mei 26-1807 April 16., 5
      Dit deel heet op den band: "Resolutieboek van den sermente, begonnen den 26 Mey 1792".
  - Kladresolutiën van het serment., 1583-1749; 6; 33 stuks in 1 omslag
  - Netresolutiën van het serment., 1786 en 1797; 7; 2 stuks in 1 omslag
  - Register, houdende aanteekening van allerlei bijzonderheden, de munt van Dordrecht betreffende., (c. 1676.); 8; 1 deel
    Los achter in het deel ligt eene alphabetische inhoudsopgave. Het deel schijnt te zijn samengesteld door Samuel van Hoogstraten.
- ORDONNANTIES EN EEDEN., II.
  - Ordonnantie voor het gemeene ambacht der munters te Dordrecht., 1422; 9; 1 charter
    Zie regest nr. 16
    16 1422 Augustus 10
    De provoost en de gemeene gezellen van den sermente van Brabant en Hollant maken eene ordonnantie voor hun gemeen ambacht.
    Ghedaen int jaer ons Heren M CCCC XXII op Sente-Laurensdach.
    a. Oorspr. (Inv. no. 9). Met 2 geschonden zegels (van de stad Leuven en het serment) in groene was.
    b. Afschrift in Inv no. 8, blz. 24.
    Gedrukt: Van de Wall I, blz. 474.
  - Ordonnantie, gemaakt door de gemeene gezellen van den sermente van Holland en Brabant te Dordrecht. (Tot 1585 bijgewerkt afschrift.), (1503); 10; 1 deel
    Zie regest nr. 38
    Hierachter zijn afgeschreven een mandament d.d. 1479 Maart 18 (zie Reg. nr. 26) en de eed van de werklieden en munters.
    Dit deel heet op den band: "Keurboek".
    26 1479 Maart 18
    Maximiliaen en Marie hertogen van Oistenrijck, Bourgoingnen en Brabant geven ten verzoeke dor werklieden en officieren van de munt van Brabant mandament, waarbij YpoleTarax, muntmeester particulier van Brabant, gelast wordt aan de werklieden en officieren het door hen gevorderde loon uit te betalen of voor kanselier en raden in Brabant op den eisch der werklieden en officieren te antwoorden.
    Gegeven in onser stadt van Antwerpen XVIII dage in Marte int jaer ons Heeren duysent vierhondert achtentseventich.
    a. Afschrift in Inv. no. 10, fol. 6 verso.
    b. Afschrift op papier (Inv no. 215).
    c. Afschrift op papier (Inv. no. 224).
    38 1503 Maart 18
    De gemeene gezellen van het serment van Hollant en Brabant maken eene keur voor hun ambacht.
    Int jaer ons Heeren, doen men screef XVC ende twee op den hachtiensten dach in Maerte,doe waren dees cueren ghemaect by de ghemeene ghesellen van Hollant ende van Brabant.
    a. Afschrift in Inv. no. 10, fol. 1.
    b. Afschrift in Inv no. 8, blz. 64.
    Gedrukt: Van de Wall II, blz. 782.
  - Bepalingen, door de provoosten en gezworenen vastgesteld en door de Rekenkamer bevestigd, voornamelijk over de kosten van toelating tot de munt., 1675; 11; 1 stuk in 1 omslag
  - Stukken betreffende de toelating van den muntmeester, den essayeur en den stempelsnijder tot de vergaderingen van het serment., 1756 en 1757; 12; 3 stuks in 1 omslag
  - Insinuatie, gedaan uit naam van den provoost Frans Jans zoon en anderen aan den oudsten provoost Dammas van der Poel om geene afschriften van stukken der munt te geven, waartoe alleen de griffier bevoegd is., 1604; 13; 1 stuk in 1 omslag
  - Eeden van de werklieden en munters, meesters, knapen en griffier van het serment., (16de, 17de en 18de eeuw.); 14; 4 stuks in 1 omslag
- PRIVILEGIËN EN HUNNE VERDEDIGING., III.
  - In het algemeen., a.
    - Privilegieboek van de Dordtsche munters, aangelegd 1538. bijgehouden tot 1588., 15; 1 deel
      Dit deel bevat 82 perkamenten folio's. De beide eerste zijn niet genummerd, de overige zijn genummerd I-LXXX.
      Op het eerste der beide ongenummerde bladen staat: "Copie autentique van de privelegiën van der munten No. I". De rest is onbeschreven. De folio's I-XXV zijn gevuld met afschriften van oorkonden uit de jaren 1368-1517, allen 1538 December 20 gewaarmerkt door Jac. Vries. De folia XXVI-LI recto bevatten afschriften van stukken uit de jaren 1542 en 1543, gewaarmerkt door den notaris A. Baengerye (fol. XXXI is ledig gebleven). Folia LII-LIX recto geven het privilegie van Philips II uit 1559 in eene door Michaelis geauthentiseerde copie. Folia LX-LXIII zijn tusschen 1582 en 1585 beschreven door Spiegel met akten uit de jaren 1572-1580; dezelfde vulde in 1584 en 1588 ook de folio's LXVII-LXXIII recto met afschriften van stukken van 1515 en 1552. De overige bladen zijn onbeschreven gebleven.
      1 1291 Juli
      Jan hertog van Lotheryke, Brabant en Lemborgh geeft aan de munters en werklieden van Bruessele en Lovene verschillende voorrechten, stelt het getal muntersplaatsen op 90, waarvan 50 te Bruessele en 40 te Lovene, bepaalt de wijze van opvolging, behoudt zich de benoeming tot 10 plaatsen voor, machtigt den muntmeester vreemde werklieden, als het noodig is, in dienst te nemen, geelt aan de munters en werklieden vrijdom van allerlei lasten, regelt de rechtspraak over hen, stelt verschillende straffen vast en regelt hun loon.
      Gegeven int jaer ons Heeren, doe men schreeff duysentich tweehondert negentich ende een in de Hoymaent.
      Opgenomen in een brief dd. 1411 Augustus (zie regest no. 11).
      11 1411 Augustus
      Anthoine hertog van Lothier, Brabant en Lembourg, marquis du Saint Empire, bevestigt op verzoek der munters en werklieden den hier ingelaschten brief d.d. 1291 Juli (zie nr. 1), regelt nader de rechtspraak over hen en hunne vrouwen en families, geeft hun verschillende vrijdommen, geeft hun het recht wapenrusting te dragen en gelast hen in die rechten te handhaven.
      Ce fust faict au mois d'aougst l'an de grace mille quatrecens et onze.
      a. Afschrift van Spiegel dd. 1588 October 25 van een afschrift van Joannes Lievens a Caudekercke, secretaris van Lovanium en notaris, dd. 1552 November 28 in Inv. no. 15, fol. 67.
      b. Afschrift in Inv no. 8, blz. 77.
      80 1542 Juni 22
      Kaerle Roomsch keizer, hertog van Brabant, graaf van Hollandt en Zeelandt, bevestigt ten verzoeke van de munter van den sermente van Brabant en Hollant ingelaschten brief dd. 1439 April 28 (zie nr. 20), bepaalt, dat de munters van den sermente van Hollant en Zeelant mogen werken in de munt van Brabant en omgekeerd, en gelast de handhaving van deze rechten.
      Gegeven in onser stadt van Bruessele den tweentwichsten dach van Junio int jaer ons Heeren duysent vijffhondert ende tweenveertich, van onsen Keyserrijcke 't XXIIIe ende van onsen rijcken van Castillen ende anderen 't XXVIIe.
      Afschrift van den notaris A. Baengerye in Inv. no. 15, fol. 26.
      Gedrukt: Van de Wall II, blz. 1049.
      81 1542 October 4
      Kaerle Roomsch keizer, hertog van Brabant, geeft ten verzoeke van Jan van Halle, provoost, en de vrijmunters van het land van Brabant mandament om Cornelis van Eeckeren, waardijn der munt van Brabant, en verschillende munters van Hollandt en Zeelandt te dagvaarden voor den raad in Brabant ten einde daar te antwoorden op den tegen hen ingestelden eisch, dat de privilegiën, waarbij aan de munters van Hollandt en Zeelandt in Brabant gelijke rechten als aan de vrijmunters van Brabant worden gegeven, subreptiis en obreptiis verkregen en dus nietig zijn.
      Gegeven in onser stadt van Bruessele vier daghe in Octobri int jaer ons Heeren duysent vijffhondert ende tweenveertich, van onsen Keyserrijcke 't XXIIIe en van onsen rijcken van Castilliën en anderen 't XXVIIe.
      Afschrift in Inv. no. 15, fol. 32.
      Met het subreptiis en obreptiis verkregen privilegie wordt dat van 1542 Juni 22 (zie regest no. 80) bedoeld.
      82 1513 September 11
      Kaerle Roomsch keizer, hertog van Brabant, doet uitspraak in het geschil, hangende voor den raad van Brabant tusschen den provoost en de vrijmunters van den sermente van Brabant en de munters van Hollandt, bepaalt - met vernietiging der overeenkomst dd. 1515 Maart 14 -, dat de munters van Hollandt op slechts 16 plaatsen in Brabant aanspraak hebben, regelt de wijze hunner inleiding, bepaalt, dat de 10 Brabantsche plaatsen, die ter collatie van den hertog staan, alleen aan Brabanters of afstammelingen van de geslachten van Bruessel of Loeven vergeven zullen worden, regelt de rechtspraak der munters en stelt vast, dat die munters, welke het vak niet werkelijk uitoefenen, jaarlijks 18 stuivers in de gemeene bus zullen storten.
      Gegeven in onser voerseyden stadt van Bruessele elff daghen in de maendt van Septembri int jaer ons Heeren duysent vijffhondert dryenveertich, van onsen Keyserrijcke 't XXIIIIe ende van Castillen etc. het achtentwintichste.
      Afschrift van den notaris A. Baengerye vau Inv. no. 15, fol. 40.
      Gedrukt: Van de Wall II, blz. 1070.
    - Extracten uit het privilegieboek., (17de eeuw.); 16; 6 stuks in 1 omslag
    - Voorrechtsbrief, door Albrecht van Beieren als ruwaard van Holland aan de munters van Holland verleend. Met 2 vidimussen d.d. 1417 en 1530., 1368; 17; 3 charters
      Zie regesten nrs. 5, 12 en 77
      5 1368 Maart 4
      Aelbrecht paltsgraaf bi den Rijn, hertog in Beyeren, ruwaard van Henegouwen, Hollant, Zeelant en Vrieslant. geeft aan de werklieden en munters van de munt van Hollant en Zeelant en de munters en werklieden van den sermente van Brabant het recht om met uitsluiting van anderen in de grafelijke munt te werken, bepaalt, wanneer alleen de muntmeesters andere werklieden en munters mogen doen komen, stelt het loon der werklieden en munters vast, geeft hun vrijdom van zettingen, beden en tollen en bepaalt, voor wie zij terecht zullen staan.
      Ghegeven in Middelburch upten vierden dach van Maarte jnt jaer ons Heren M. CCC. zeven ende tsestich.
      a. Oorspr. (Inv. no. 17). Met het geschonden zegel van den Hertog in groene was.
      b. Afschrift van Jac. Vries dd. 1538 December 20 in Inv no. 15, tol. 1.
      c. Afschrift in Inv. no. 8, blz. 82.
      d. Opgenomen in een vidimus dd. 1417 Januari 30 (zie regest no. 12).
      e) Opgenomen in een vidimus dd. 1530 Februari 9 (zie nr. 77).
      f. Opgenomen in een brief dd. 1487 Maart 17 (zie regest no. 29).
      "Gedrukt: Van de Wall I, blz. 280; Van Mieris III, blz. 207; Balen, blz. 680."
      12 1417 Januari 30
      Broeder Vrederic van Hoern, prior van het Sinte-Aeugustijnsklooster te Dordrecht geeft vidimus van den brief d.d. 1368 Maart 4 (zie nr. 5).
      Ghegeven jnt jaer ons Heren M°C°C°C°C° ende zeventyen des Saterdages na Sinte-Pauwelsdach Conversio.
      Oorspr. (Inv. no. 17). Met het geschonden zegel van het prioraat in groene was.
      77 1530 Februari 9
      Burgemeesters, schepenen en raad der stad Dordrecht geven vidimus van den brief dd. 1368 Maart 4 (zie nr. 5).
      Den IXden dach van Februario anno XVC negen ende twintich naer scriven shoofs van Hollant.
      Oorspr. (Inv. no. 17). Met het geschonden zegel ten zaken der stad in groene was.
    - Brieven, waarbij Albrecht van Beieren, graaf van Holland, de munters in Holland, die zich aan den muntmeester onderworpen hebben, in zijne bescherming neemt, en waarbij hij aan de munters de gegeven voorrechten bevestigt. (Afschrift, 16de eeuw.), 1401 en 1403; 18; 1 stuk in 1 omslag
      Zie regesten nrs. 7 en 8
      7 1401 Mei 17
      Aelbrecht (paltsgraaf op den Rijn, hertog in Beieren, graaf van Henegouwen, Holland en Zeeland, heer van Friesland), overwegende, dat hij de vrijheden, die de werklieden en munters van den sermente van Hollant, Zeelant en Brabant van hem ontvangen hadden, wegens hunne wederspannigheid tegen den waardijn en den muntmeester herroepen heeft, neemt die werklieden en munters van dat serment, die doen zullen, gelijk hij en de muntmeester bepaald hebben, in zijne bescherming, geeft hun vrijdom van tollen, schattingen en beden en bepaalt, voor wie zij terecht zullen staan.
      Gegeven in den Hage upten XVIIsten dach in Meyt anno XIIIIc ende een.
      a. Afschrift van Gerardi op papier (Inv. no. 18). - Op hetzelfde stuk is de brief dd. 1403 November 9 (zie regest no. 18) afgeschreven.
      b. Afschrift in Inv no. 8, blz. 84.
      "Gedrukt: Van de Wall I, blz. 377; Van Mieris III, blz. 739."
    - Brieven, waarbij de voorrechten, door hertog Albrecht van Beieren, ruwaard van Holland, aan de munters van Holland gegeven, worden bevestigd en uitgebreid door de graven Albrecht van Beieren, Willem VI van Beieren, Jan van Beieren, Philips van Bourgondië, Maximiliaan van Oostenrijk, Philips den Schoone, Karel V en Philips II. (Gedeeltelijk afschriften.), 1403-1559; 19; 9 charters en 2 stuks in 1 omslag
      Voor de 9 charters zie regesten nrs. 8, 10, 14, 17, 29, 46, 72 en 84
      Voor de 2 stuks zie regest nr. 17
      8 1403 November 9
      Aelbrecht paltsgraaf upten Riin, hertog in Beyeren, graaf van Henegouwen, Hollant en Zeeland, heer van Vrieslant, bevestigt de voorrechtsbrieven, die hij aan de werklieden in de munt van Hollant gegeven heeft, en gelast schout, burgemeesters, schepenen en raad der stad Dordrecht hen daarin te handhaven.
      Ghegeven in den Hage upten negenden dach van Novembris jnt jaer ons Heren duzent vierhondert ende drie.
      a. Oorspr. (Inv. no. 19). Met het geschonden zegel van den Hertog in groene was.
      b. Afschrift van Gerardi op papier (Inv no. 18). - Op hetzelfde stuk is de brief dd. 1401 Mei 17 (zie regest no. 7) afgeschreven.
      "c. Afschrift in Inv. no. 8, blz;. 86."
      Gedrukt: Van de Wall I, blz. 383.
      10 1405 October 23
      Willem paltsgraaf upten Riin, hertog in Beyeren, graaf van Henegouwen, Hollant en Zeelant, heer van Vrieslant, bevestigt de voorrechtsbrieven, die zijn vader aan de munters en werklieden in de munt van Hollant gegeven heeft en gelast schout, burgemeesters, schepenen en raad van Dordrecht en de muntmeesters van Hollant hen daarin te handhaven.
      Gegeven in onsen besitte voir Hagensteyn ende Eversteyn upten drie ende twintichsten dach in Octobri jnt jair ons Heren duzent vierhondert ende vive.
      b. Afschrift, van Jac. Vries dd. 1538 December 20 in Inv no. 15, fol. 2 verso.
      "Gedrukt: Van de Wall I, blz. 392; Van Mieris IV. blz. 28."
      14 1420 October 22
      Johan paltsgraaf upten Rijn, hertog in Beyeren, zoon van Henegouwen, Hollant, Zoelant enz., bevestigt de rechten en vrijheden, die zijn vader aan de munters en werklieden in de munt van Hollant gegeven heeft, en gelast schout, burgemeesters, schepenen en raad van Dordrecht en de muntmeesters van Hollant hen daarin te handhaven.
      Gegeven tot Dordrecht upten twe ende twintichsten dach in Octobri jnt fair ons Heren M°CCCC° (ende twintich.
      a. Oorspr. (Inv. no. 19). Met het zegel ven den Hertog in roode was.
      b. Afschrift van Jac. Vries dd. 1538 December 20 in Inv no. 15, fol. 3 verso.
      "Gedrukt: Van de Wall I, blz. 463; Van Mieris IV, blz. 558."
      17 1425 November 20
      Philips hertog van Bourgondiën, ruwaard en oir van Hollant, Zeelant en Vrieslant, bevestigt de privilegiën. rechten en vrijheden, die zijn grootvader hertog Aelbrecht van Beyeren aan de munters en werklieden van de munt van Hollant gegeven heeft, en gelast schout, burgemeesters, schepenen en raad van Dordrecht en de muntmeesters van Hollant hen daarin te handhaven.
      Gegeven in onser stede van Dordrecht upten twintichsten dach van Novembri jnt jair ons Heren M CCCC viiff ende twintich.
      a. Oorspr. (Inv. no. 19). Met het zeer geschonden zegel van den Hertog in roode was.
      b. Afschrift van Jac. Vries dd. 1538 December 20 in Inv no. 15, fol. 4 verso.
      c. Afschrift van den notaris Hermanus upten Dijck op papier (Inv. no. 19).
      "Gedrukt: Van de Wall I, blz. 504; Van Mieris IV, blz. 807."
      29 1487 Maart 17
      Maximiliain Roomsch koning en Phelips aartshertog van Oistenrijck, graaf van Holland, bevestigen ten verzoeke van de munters en werklieden van de munt van Holland den hier ingelaschten brief dd. 1368 Maart 4 (zie nr. 5) met kleine wijziging, bepalen, dat zij van de voorrechten gebruik zullen mogen maken, onverschillig of de munt geopend of gesloten is, en dat de werklieden en munters van de munt in Brabant geene zaken zullen mogen doen tot nadeel van die van Holland, en gelasten hen in hunne voorrechten te handhaven.
      Gegeven in onser stede van Brugghe den XVIIen dach van Maerte int jaer ons Heeren duysent CCCC zesse ende tachtentich.